【裁判字號】    99,監宣,105
【裁判日期】    990913
【裁判案由】    監護宣告
【裁判全文】
臺灣新竹地方法院民事裁定             99年度監宣字第105號
聲  請  人  甲○○
相  對  人  乙○○○
上列聲請人聲請監護宣告事件，本院裁定如下：
    主  文
宣告乙○○○（民國○○○年○月○○日生，身分證統一編號：
Ｚ000000000號）為受輔助宣告之人。
選定甲○○（民國○○年○○月○○○日生，身分證統一編號：
Ｚ000000000號）為受輔助宣告之人之輔助人。
聲請程序費用新臺幣壹仟元由受輔助宣告之人負擔。
    理  由
一、聲請意旨略以：聲請人甲○○為相對人乙○○○之女，相對
    人因罹患智能障礙，雖經屢為延醫診治均不見起色，致精神
    障礙，不能為意思表示、受意思表示或辨識其意思表示之效
    果，為此依法聲請准予宣告相對人為受監護宣告之人，並提
    出行政院衛生署新竹醫院診斷證明書、戶籍謄本等件為證。
二、按對於因精神障礙或其他心智缺陷，致不能為意思表示或受
    意思表示，或不能辨識其意思表示之效果者，法院得因本人
    、配偶、四親等內之親屬、最近一年有同居事實之其他親屬
    、檢察官、主管機關或社會福利機構之聲請，為監護之宣告
    ；對於因精神障礙或其他心智缺陷，致其為意思表示或受意
    思表示，或辨識其意思表示效果之能力，顯有不足者，法院
    得因本人、配偶、四親等內之親屬、最近一年有同居事實之
    其他親屬、檢察官、主管機關或社會福利機構之聲請，為輔
    助之宣告，民法第14條第1 項、第15條之1 第1 項分別定有
    明文。又法院對於監護之聲請，認為未達第一項之程度者，
    得依第15條之1 第1 項規定，為輔助之宣告，同法第14條第
    3 項亦有規定。
三、經查，聲請人為相對人之女，有聲請人提出之戶籍謄本1 份
    在卷可稽，是聲請人為相對人之四親等內之親屬無訛。又經
    本院於99年8 月16日會同鑑定人即東元綜合醫院林正修醫師
    就相對人之現況鑑定時，相對人就本院訊問回答如下：「（
    【指聲請人】何人？）我女兒，甲○○；（【指聲請人的先
    生】何人？）女婿，陳官廷；（【提示時鐘】時間？3 點49
    分【正確】；（家中地址？）芎林；（門牌號碼？）講不太
    出來；（如拿新臺幣【下同】1 千元買1 個300 元東西，找
    多少錢？）700 元；（先生是否在世？）不在，今年1 月28
    日過世；（是否知道先生土地有被設定？）先生住院都是我
    照顧他，照顧3 個禮拜。知道土地被設定，不知道原因；（
    如有人找你去銀行借錢給他用，是否願意？）我姑姑會，沒
    有人叫我去。不願意；（先生的土地如何處理？）不知道；
    （平常是否去買菜？會，幾乎都是我們買，她自己煮；（姑
    姑有無帶妳去借錢？）沒有；（今天日期？）99年8 月16日
    ；（如8 月16日過1 個星期是幾號？）23日；（芎林現住房
    子何人買的？）我婆婆買的；（現居房子有無想留給何人？
    ）婆婆已經過給大弟；（有無想讓何人處理妳的事？還是自
    己處理？）人家都沒借到，只有我老公借到，我老公的朋友
    都借不到，婆婆房子建好再給我先生結婚；（【提示卷面】
    請唸出？）【正確】；（妳要管自己的錢，還是給別人管？
    ）自己管；（是否放心將錢交給任1 個子女管？）【搖頭】
    等情，有本99年8 月16日鑑定筆錄1 份在卷可佐，足見相對
    人於本院訊問時意識清楚，其對於數字計算、時間理解、家
    庭、生活狀況等問題雖均能適切之回答，惟對於財務處理有
    部分混淆不清之情。參酌鑑定人就相對人之鑑定結果認：相
    對人為中度智能障礙，受到智能障礙影響，對於一般生活事
    物之處理有部分困難及限制，有部分判斷及決策能力，但是
    顯得沒有把握；相對人目前因智能障礙致其辨識其意思表示
    之效果，顯有不足，建議為輔助之宣告等情，有東元綜合醫
    院99年8 月24日東秘總字第0990001537號函暨所附精神鑑定
    報告書1 份在卷足憑，則相對人雖尚未完全不能辨識其意思
    表示之效果，達於應受監護宣告之程度，惟其受智能障礙影
    響，致其為意思表示或受意思表示及辨識其意思表示效果之
    能力，均顯有不足等情，堪以認定。從而，聲請人聲請監護
    宣告，尚屬有間，惟相對人仍有受輔助之必要，依上開說明
    ，爰依職權以裁定為輔助之宣告。
四、次按受輔助宣告之人，應置輔助人；法院為輔助之宣告時，
    應依職權就配偶、四親等內之親屬、最近一年有同居事實之
    其他親屬、主管機關、社會福利機構或其他適當之人選定一
    人或數人為輔助人；法院選定輔助人時，應依受輔助宣告之
    人之最佳利益，優先考量受輔助宣告之人之意見，審酌一切
    情狀，並注意下列事項：(一)受輔助宣告之人之身心狀態與生
    活及財產狀況。(二)受輔宣告之人與其配偶、子女或其他共同
    生活之人間之情感狀況。(三)輔助人之職業、經歷、意見及其
    與受輔助宣告之人之利害關係。(四)法人為輔助人時，其事業
    之種類與內容，法人及其代表人與受輔助宣告之人之利害關
    係，民法第1113條之1 第1 項及同條第2 項準用第1111條、
    第1111條之1 分別定有明文。查聲請人為相對人之女，而相
    對人之配偶林永財業已死亡，有戶籍謄本在卷可稽。又聲請
    人同意擔任相對人之輔助人，相對人之子女中，除林美吟、
    林美娟迄未為意思表示外，其餘林婉庭、林政男、林政萬均
    已具狀陳明同意由聲請人擔任相對人之輔助人，亦有同意書
    1 紙在卷可憑，本院參酌上情，認由聲請人任輔助人，最能
    符合相對人之最佳利益，爰選定聲請人為相對人之輔助人。
五、依民法第1113條之1 第2 項準用同法第1111條規定，法院為
    輔助之宣告時，應依職權同時指定會同開具財產清冊之人。
    另輔助宣告之裁定，應同時選定輔助人及指定會同開具財產
    清冊之人，並附理由，民事訴訟法第624 條之1 第2 項準用
    同法第604 條第1 項亦有規定。惟受輔助宣告之人並不因輔
    助宣告而喪失行為能力，僅於其為民法第15條之2 列舉之法
    律行為時，應經輔助人同意，且參酌民法第1113條之1 第2
    項規定，亦未準用同法第1099條、第1099條之1 、第1101及
    第1103條第1 項之規定，顯見受輔助宣告之人之財產，不由
    輔助人管理，自毋庸宥於準用之規定而指定會同開具財產清
    冊之人。本件相對人之心智狀況未達監護宣告之程度，而經
    本院對相對人為輔助之宣告，就輔助宣告之設置目的、輔助
    人之性質及職務範圍綜觀，本件並無指定會同開具財產清冊
    之人之必要，附此敘明。
六、爰依民事訴訟法第608 條第1 項、第624 條之1 第3 項，裁
    定如主文。
中    華    民    國    99    年    9    月    13    日
                        家事法庭  法  官  林昌義
以上裁定正本證明與原本無異。如不服本裁定關於選定輔助人部
分，應於送達後10日內向本院提出抗告狀，並繳納抗告費1,000
元；其餘關於宣告輔助之部分，不得抗告。
中    華    民    國    99    年    9    月    13    日
                                  書記官  馮玉玲

司法院資訊處製作；財團法人民間司法改革基金會備份。
